【裁判字號】    89,上,1171
【裁判日期】    900508
【裁判案由】    返還所有物
【裁判全文】
臺灣高等法院民事判決                            八十九年度上字第一一七一號
    上  訴  人    福昇國際流通股份有限公司
    法定代理人    張坤昱
    法定代理人    李清山
右當事人間返還所有物事件，上訴人對於中華民國八十九年八月二十四日臺灣臺北地
方法院八十九年度訴字第一七七一號第一審判決提起上訴，本院判決如左：
      主      文
原判決關於命上訴人交付之動產其中如原判決附表所示之堆高機及ＡＳ－四００系統
部分及該部分假執行之宣告，暨訴訟費用之裁判均廢棄。
右開廢棄部分，被上訴人在第一審之訴及假執行之聲請均駁回。
其餘上訴駁回。
第一、二審訴訟費用由上訴人負擔十分之六、餘由被上訴人負擔。
本判決第三項上訴人於假執行程序實施前，以新台幣佰壹拾萬伍仟元為被上訴人
預供擔保後，得免為假執行。
      事實及理由
甲、程序方面：
    本件被上訴人之法定代理人已變更為李清山，李清山聲明承受訴訟，核無不合，
    應予准許，先予明。
乙、實體方面：
一、本件被上訴人主張：其向訴外人茂永股份有限公司（下稱茂永公司）購買如原判
    決附表所示之動產（下稱系爭動產），並已支付買賣價金，被上訴人為系爭動產
    之所有權人，而系爭動產原出租予茂永公司，嗣因茂永公司未依約支付租金，被
    上訴人依雙方於民國八十八年六月二十四日訂立之編號九八００七之一號租賃契
    約書第十一條之一第ａ款及第十一條之二第ａ款之約定得取回系爭動產，然系爭
    動產現為上訴人無權占有，經被上訴人催告，上訴人仍不返還，被上訴人依民法
    第七百六十七條物上請求權。求為判命上訴人返還如原判決附表所示之動產之判
    決，並聲明駁回上訴人之上訴。
二、上訴人則以：被上訴人未支付系爭動產之買賣價金予訴外人茂永公司，茂永公司
    業已終止買賣契約，被上訴人並未取得系爭動產之所有權，又系爭動產中之三層
    物料架及堆高機，上訴人並未占有，電腦之所有權人則為茂永公司，上訴人之占
    有具有正當權源，而AS-400系統係上訴人向訴外人泛太科技開發股份有限公司（
    下稱泛太公司）所購買，被上訴人非所有權人等語，資為抗辯。並聲明(一)原判決
    廢棄；(二)被上訴人在第一審之訴及假執行之聲請均駁回；(三)如為不利之判決，上
    訴人願供擔保請准宣告免為假執行。
三、兩造所不爭執之事項：
    本件被上訴人主張，其曾向訴外人茂永公司購買系爭動產，再將系爭動產出租予
    茂永公司，雙方簽訂租賃契約書之事實為兩造所不爭，堪認此部分事實為真實。
四、兩造爭執要旨：本件兩造爭執要旨乃在於(一)被上訴人對系爭動產有無所有權(二)如
    被上訴人有所有權，系爭動產目前是否在上訴人占有之中。經查：
  (一)被上訴人對於系爭動產有無所有權：
    1.被上訴人主張系爭動產原為訴外人茂永公司所有，其售予被上訴人，嗣於八十
      八年六月二十四日將系爭動產再出租與茂永公司，簽立有租賃契約書及標的物
      驗收證明單（見原審卷第十一頁至二十八頁），業經當時茂永公司之法定代理
      人陳福蔭承認其真正在卷（見本院卷第一八八頁筆錄），則本件系爭動產之租
      賃關係業已合法成立。
    2.被上訴人於八十八年六月二十四日與茂永公司簽訂本件買賣契約後，即依茂永
      公司之指示，分別於八十八年九月二十三日及同年月二十八日、二十九日將價
      款新台幣（下同）一百萬元、二百萬元、二百萬元共計五百萬元，匯入茂永公
      司華僑銀行新莊分行之帳戶內，此除有茂永公司致被上訴人之函文外（見本院
      卷第二０八頁－二一０頁被上證四），另有銀行之匯款證明條足稽（見本院卷
      第二一一頁被上證五）。惟因嗣後茂永公司遭銀行拒絕往來，依本件租賃契約
      第十一條之約定，茂永公司未給付之租金計六千八百七十一萬零二百三十三元
      應視為全部到期，須立即全部向被上訴人為清償，有租約可考（見原審卷第十
      一頁原證一），被上訴人即於八十九年二月十九日，以台北松江路郵局第００
      六三四號存證信函通知茂永公司，除主張就被上訴人應給付之買賣剩餘價款與
      茂永公司應清償之租金相互抵銷外，復催告茂永公司應於函到五日內，就抵銷
      後茂永公司尚積欠之租金二百餘萬元為清償，有該存證信函可考（見本院卷第
      二一四頁被上證六）。
    3.又證人陳福蔭雖於九十年二月二十六日在原審到庭證稱被上訴人並未撥款給茂
      永公司，並曾出具證明書證明本件買賣契約因未撥款履行，買賣契約業經合意
      終止（見本院卷第八七頁上證七）云云。惟證人陳福蔭原係茂永公司及上訴人
      之法定代理人，其證詞本有偏頗，難期公正，且事實不符，自不足採。且被上
      訴人確有匯款、交付買賣價金與茂永公司之事實，已如前述，依民法第七百六
      十一條之規定，動產物權之讓與，經動產交付即生效力。本件附件所示之動產
      因茂永公司之交付，所有權即已移轉於被上訴人，有標的物驗收證明單可考（
      見原審卷第二八頁原證二）。縱如茂永公司所言本件買賣契約業已終止（按為
      解除），惟因物權行為有其無因性，並不因債權行為之解除而影響其效力，故
      本件系爭之動產仍應歸被上訴人所有。上訴人執此即謂被上訴人已非系爭動產
      之所有權人，委不足採。
  (二)系爭動產目前是否在上訴人占有之中：
    本件系爭動產之所有權屬於被上訴人已如前述，至於系爭動產是否在上訴人無權
    占有之中？為應否返還之關鍵所在，茲說明之：
    1.如原判決附表所示之E22-0005物料架（三層）部分：
      有關系爭物料架之所有權，上訴人雖提出天亨公司與茂永公司間之物料架租賃
      合約書而指系爭物料架之所有權乃天亨公司所有。惟上訴人所提出之物料架租
      賃合約書為影本，其內容復未載明茂永公司所承租者係三層或四層之物料架，
      被上訴人已否認該租賃合約書形式及實質之真正。縱該租賃合約書之內容為真
      ，茂永公司於出賣系爭物料架與被上訴人時，並未告知其非系爭物料架之所有
      權人，仍將系爭物料架交付被上訴人，被上訴人即應受民法第八百零一條及第
      九百四十八條善意受讓規定之保護，取得系爭物料架之所有權，此其一。又本
      院受命法官於九十年二月二日到現場即桃園縣觀音鄉崙坪村崙坪一四二號履勘
      ，現場設置物料架共三十六排，物料架之規格為每單位隔成三格，換言之，有
      三層橫架，但豎的部分，其架子超出第三層之橫架一小段，如以實際之間隔而
      言，是為三層之物料架，但最上端雖仍勉可放置若干貨物，但查該豎的支架，
      超出部分僅一小段而已，不到一格之五分之一，依實用標準而言，應認係三層
      物料架，此其二，有勘驗筆錄在卷可考。且茂永公司與被上訴人簽訂租賃契約
      書，並有標的物驗收證明單附原審卷可稽（原審卷第十一－二八頁），該物料
      架，固定在工廠之地上，占地面積廣，並非一時可以搬遷至別處按裝，雖證
      人陳福蔭指出三層之物料架不在勘驗現場，是放在其他地方如泰山、嘉義等（
      見本院卷第一八九頁筆錄），但該證人並未舉出確定之地點，且雙方簽訂租賃
      契約，其標的物必已存在於固定地點，而非可隨意指示，此其三。證人之證言
      ，顯不足採，現場之物料架雖勉可有四層之功能，但就標準規格而言仍應認係
      三層之物料架，屬本件系爭租賃契約之標的，現既為上訴人所占有，其占有並
      無正當權源，應屬無權占有。
    2.系爭如原判決附表所示之電腦，亦因上述租賃契約之簽訂，而所有權歸屬於被
      上訴人，現為上訴人所占有，為上訴人所不爭，並經本院勘驗現場無訛，有勘
      驗筆錄可考，上訴人未能舉證證明其占有之權源，即屬無權占有。
    3.至系爭如原判決附表所示之堆高機，在勘驗之現場所發現之堆高機，與被上訴
      人所主張之廠牌、規格均有不同，有本院勘驗筆錄附卷可稽（本院卷第一０六
      頁），上訴人顯未占有，被上訴人指上訴人無權占有系爭堆高機而請求返還，
      尚乏依據。
    4.又系爭原判決附表所示之AS-400系統－此項現場所在之貨物查係上訴人向訴外
      人泛太資訊科技開發股份有限公司所購得，有該公司所開立交予上訴人之發票
      附卷可稽（見本院卷第九八頁），並有訴外人臺灣國際商業機器股份有限公司
      函附可查（本院卷第二五二頁），則此項貨物之所有權人為上訴人而非被上訴
      人所有，被上訴人起訴狀所指之AS-400系統，顯未在上訴人占有中，應無庸置
      疑，此部分被上訴人主張上訴人無權占有，尚乏依據。
五、綜上所述，如原判決附表所示之物料架及電腦屬被上訴人所有，現為上訴人無權
    占有，被上訴人依民法第七百六十七條物上請求權，求為判命上訴人返還，即屬
    正當，原審判決被上訴人此部分勝訴，核無違誤，上訴論旨，仍執陳詞指摘原判
    決此部分不當，聲明廢棄改判，為無理由，應予駁回此部分之上訴。至於堆高機
    及AS-400系統部分，上訴人既非無權占有，原審失察，遽予一併判決此部分被上
    訴人勝訴，顯有違誤，上訴論旨，執以前詞，指摘原判決此部分不當，聲明廢棄
    改判，為有理由，自應將原判決此部分廢棄改判。
六、免假執行部分：本件上訴人陳明如受不利判決，願供擔保，請宣告免為假執行，
    於被上訴人勝訴部分核無不合，爰酌定相當擔保金額准許之。
七、本件事證已臻明確，兩造其餘之攻防方法與判決結果不生影響，無庸逐一論述，
    併此敘明。
丙、據上論結，本件上訴為一部有理由，一部無理由，依民事訴訟法第四百四十九條
    第一項、第四百五十條、第七十九條但書、第四百六十三條、第三百九十二條，
    判決如主文。
中      華      民      國    九十      年      五      月      八      日
                               民事第八庭
                                   審判長法  官  鄭  三  源
                                         法  官  王  淇  梓
                                         法  官  郭  松  濤
右正本係照原本作成。
如不服本判決，應於收受送達後二十日內向本院提出上訴書狀，其未表明上訴理由者
，應於提出上訴後二十日內向本院補提理由書狀（均須按他造當事人之人數附繕本）
上訴時應提出委任律師或具有律師資格之人之委任狀；委任有律師資格者，另應附具
律師及格證書及釋明委任人與受任人有民事訴訟法第四百六十六條之一第一項但書或
第二項（詳附註）所定關係之釋明文書影本。
中      華      民      國    九十      年      五      月      十      日
                                          書記官  方  素  珍
附註：
民事訴訟法第四百六十六條之一（第一項、第二項）：
對於第二審判決上訴，上訴人應委任律師為訴訟代理人。但上訴人或其法定代理人具
有律師資格者，不在此限。
上訴人之配偶、三親等內之血親、二親等內之姻親，或上訴人為法人、中央或地方機
關時，其所屬專任人員具有律師資格並經法院認為適當者，亦得為第三審訴訟代理人
。


司法院資訊處製作；財團法人民間司法改革基金會備份。
